臺灣高等法院民事判決
110年度上字第254號
上  訴  人  曾永宏  
訴訟代理人  張庭維律師
            吳弘鵬律師
上  一  人
複 代理 人  黃志興律師                      
被 上訴 人  張惟捷  

訴訟代理人  許瓊之律師
            孫治平律師
上  一  人
複 代理 人  王筑威律師 
            
上列當事人間請求損害賠償事件，上訴人對於中華民國109年11
月30日臺灣士林地方法院107年度訴字第1652號第一審判決提起
上訴，本院於110年4月28日言詞辯論終結，判決如下：
    主      文
原判決關於命上訴人給付逾新臺幣貳佰萬肆仟陸佰伍拾參元本息
部分，及該部分假執行之宣告，暨訴訟費用（除確定部分外）之
裁判均廢棄。
上開廢棄部分，被上訴人在第一審之訴及假執行之聲請均駁回。
其餘上訴駁回。
第一、二審訴訟費用（除確定部分外），由上訴人負擔十分之九
，餘由被上訴人負擔。 
    事實及理由
一、被上訴人主張：上訴人於民國106年4月9日下午2時21分，駕
    駛自用小客車，沿臺北市○○區○○路0段由西往東方向行駛，
    行經該路段臨000號即「象園餐廳」附設停車場（下稱系爭
    停車場）前，為閃避自該停車場進出之訴外人周楷翔、廖柏
    維（下稱周楷翔、廖柏維）所駕駛自用小客車，貿然跨越該
    路段行車分向線駛入對向車道（下稱系爭行為），與沿該路
    段由東往西方向行駛至該處，由伊騎乘之大型重型機車發生
    碰撞，致伊人車倒地，受有左側脛骨、腓骨開放性骨折併皮
    膚及軟組織缺損等傷害（下稱系爭事故），伊因而支出醫療
    費用新臺幣（下同）43萬5739元、護理用品費用7469元、就
    醫往返交通費用7575元、看護費用24萬8000元、機車修理費
    用18萬5999元、105年度下學期休學費用2萬4379元，及受有
    工作薪資損失2萬6049元、勞動能力減損99萬5939元、非財
    產上損害30萬元，得請求上訴人賠償共223萬1149元等情，
    爰依民法第191條之2、第184條第1項前段、第193條第1項、
    第195條第1項前段規定，求為命上訴人給付223萬1149元，
    及自刑事附帶民事起訴狀繕本送達翌日（107年3月28日）起
    算法定遲延利息之判決。原審就此部分為上訴人敗訴之判決
    ，經其不服，提起上訴，被上訴人答辯聲明：上訴駁回（其
    餘未繫屬本院部分，不予贅述）。
二、上訴人則以：被上訴人請求之醫療費用，應扣除單人病房與
    雙人病房間之價差3萬9600元，另看護費用應扣除106年9月1
    0至14日、同年10月1至9日期間之看護費用。被上訴人術後
    恢復良好，無需休養3個月致不能工作。國立臺灣大學醫學
    院附設醫院（下稱臺大醫院）108年12月26日校附醫秘字第1
    080906985號函暨所附鑑定/查詢案件回復意見表（下稱系爭
    鑑定報告），未說明其判斷被上訴人勞動能力減損之比例為
    13％之理由，應重新鑑定。被上訴人騎乘大型重型機車超速
    行駛，就系爭事故之發生與有過失。被上訴人已受領汽車強
    制責任保險理賠金18萬6896元，應予扣除等語，資為抗辯。
    於本院上訴聲明為：㈠原判決關於命伊為給付部分，及該部
    分假執行之宣告，均廢棄。㈡上開廢棄部分，被上訴人在第
    一審之訴及假執行之聲請均駁回。
三、上訴人因系爭行為，致被上訴人受有上述傷害，涉犯過失傷
    害罪，經原法院107年度交易字第13號刑事判決，判處有期
    徒刑3月，如易科罰金，以1000元折算一日，上訴人不服提
    起上訴，經本院107年度交上易字第409號刑事判決（下稱系
    爭刑案）駁回上訴並告確定等情，為兩造不爭執之事實（見
    本院卷第89頁），並有系爭刑案可佐，堪信為真正。被上訴
    人請求上訴人賠償上開損害，為上訴人所拒，並以前開情詞
    置辯。茲就兩造爭點分別論斷如下：
（一）被上訴人遭上訴人過失撞傷，得請求損害賠償。
    ⒈過失不法侵害他人之權利者，負損害賠償責任；汽車在使
      用中加損害於他人者，駕駛人應賠償因此所生之損害，此
      觀民法第184條第1項前段、第191條之2本文規定自明。
    ⒉被上訴人於106年4月9日下午2時21分許，駕駛自小客車，
　　　沿臺北市○○區○○路0段由西往東方向行駛，行經系爭停車
      場前，為閃避自該停車場進出之周楷翔、廖柏維所駕駛自
      用小客車，貿然跨越該路段行車分向線駛入對向車道，與
      沿該路段由東往西方向行駛至該處，由被上訴人騎乘之大
      型重型機車發生碰撞，致被上訴人人車倒地，受有左側脛
      骨、腓骨開放性骨折併皮膚及軟組織缺損等傷害之事實，
      為上訴人所不否認（見本院卷第89、464頁），足見上訴
      人駕駛汽車，疏未注意車前狀況，即貿然跨越行車分向線
      ，不慎撞及被上訴人騎乘之機車，致被上訴人成傷，堪認
      被上訴人係遭上訴人過失撞傷，自得依上開規定請求損害
      賠償。
（二）被上訴人得請求上訴人賠償所支出之醫療、看護、交通、
      機車修理、休學學費等費用，及不能工作之損失、減少勞
      動能力與非財產上之損害。
    ⒈負損害賠償責任者，除法律另有規定或契約另有訂定外，
      應回復他方損害發生前之原狀，債權人並得請求支付回復
      原狀所必要之費用，以代回復原狀；不法侵害他人之身體
      或健康者，對於被害人因此減少勞動能力或增加生活上之
      需要時，應負損害賠償責任；被害人雖非財產上之損害，
      亦得請求賠償相當之金額，此觀民法第213條第1項、第3
      項、第193條第1 項、第195條第1項前段規定甚明。
    ⒉醫療費用部分：
    ⑴上訴人因系爭事故受有上開傷害，自106年4月9日起至107
      年1月25日止，陸續至國防醫學院三軍總醫院（下稱三總
      醫院）住院及門診接受治療，其中所支出醫療費用共計39
      萬6139元部分，為上訴人所不爭執（見本院卷第128頁）
      ，並有三總醫院醫療費用收據為證（見原審交附民卷第11
      至39頁），此部分核屬被上訴人為回復身體、健康所必要
      之費用，揆諸上開說明，自得請求。
　　⑵另其餘單人房住院差額部分，上訴人已否認為必要之費用
      ，被上訴人雖主張其入院時原申請住雙人病房，然因傷勢
      經醫院人員評估具有潛在危險性感染，為避免發生交叉感
      染，乃告知被上訴人應申請改住單人病房，故自106年4月
      11日起至同年5月7日之住院期間，受有支出單人病房差額
      3萬9600元之損害云云。然病患於住院期間倘為避免發生
      交叉感染而有隔離之必要，理應申請居住隔離病房，而與
      單人病房無涉。被上訴人就醫院人員告知為避免交叉感染
      應申請改住單人病房乙節，並未舉證以實其說，所主張之
      三總醫院護理紀錄，僅記載有感染潛在危險性，並未記載
      必須入住單人病房（見本院卷第197頁），難認可採。準
      此，被上訴人自106年4月11日起至同年5月7日間支出之單
      人病房差額3萬9600元，非屬為回復身體、健康所必要之
      費用，自不得請求上訴人賠償。
　　⒊護理用品費用部分：　
　　　被上訴人因系爭事故受有上開傷害，自106年4月20日起至
      同年10月17日止，陸續購買如原判決附表（下稱附表）2-
      1所示護理用品，支出費用共計7469元，為上訴人所不爭
      執（見本院卷第128頁），並有支出收據為證（見原審交
      附民卷第40至44頁），核屬被上訴人為回復身體、健康所
      必要之費用，依上開說明，亦得請求。
　　⒋就醫交通費用部分：
　　　被上訴人主張其因系爭事故受傷而支出如附表3-1所示就
      醫交通費用共計7575元乙節，為上訴人所不否認（見本院
      卷第128頁），並有卷附收據證明為憑（見原審附民卷第4
      6至50頁），核屬被上訴人為回復身體、健康所必要之費
      用，應予准許。
　　⒌工作收入損失：
      被上訴人主張其因系爭事故受傷致3個月無法工作，受有
      工作收入損失2萬6049元等情，上訴人則否認被上訴人因
      系爭事故受有3個月無法工作之損失。查被上訴人因系爭
      事故受傷，術後須休養3個月之事實，有三總醫院附設民
      眾診療服務處106年8月10日診斷證明書可稽（下稱系爭診
      斷證明書，見原審附民卷第10頁），又上訴人對被上訴人
      平均月薪為8683元乙節不爭執（見本院卷第128頁），準
      此計算，堪認被上訴人因系爭事故受傷需休養3個月，受
      有不能工作損失共計2萬6049元之損害（計算式：8683×3＝
      26049）。被上訴人雖於106年5月28日更新臉書封面照片
      ，然該出遊照片為被上訴人於系爭事故發生前106年1月2
      日所拍攝畫面，有手機顯示檔案時間可佐（見本院卷第39
      5頁），自不能僅憑該照片，即推論被上訴人於上開時日
      已恢復健康。另被上訴人因系爭事故下肢受有嚴重傷害，
      則其於106年7月19日在家中彈吉他照片，僅能推知上訴人
      之上肢可彈奏吉他，但無從推論被上訴人之下肢傷勢已完
      全恢復。是故，上訴人執上述照片，抗辯被上訴人於術後
      恢復良好，無休養3個月之必要，否認被上訴人受有工作
      收入損失云云，無足採信。
　　⒍看護費用部分：　
      被上訴人主張其因系爭事故受傷，需聘請看護照顧，請求
　　　看護費用24萬8000元等情，為上訴人否認。查被上訴人因
　　　系爭事故受有上述傷害，陸續於106年4月9日、同年月13
　　　日、同年月17日、同年月18日、同年月24日接受手術，同
　　　年月17日至同年月25日住加護病房治療，住院期間及出院
　　　後3個月需專人照顧24小時等情，有系爭診斷證明書可佐
      （見原審附民卷第10頁）；另被上訴人因上開手術後疤痕
      攣縮於106年9月10日至同年月14日住院進行手術，術後需
      使用護木固定，步態需使用輪椅；復於106年10月1日至同
      年月9日因上開手術後傷口慢性潰傷住院手術，術後需使
      用護木固定，不得獨自下床等情，有卷附三總醫院住院診
      療計畫說明書及護理記錄可稽（見本院卷第343至379頁）
      ，堪認被上訴人因系爭事故受傷，需聘僱全日看護照顧之
      必要期間，以124日為適當（即住院期間計56日，扣除加
      護病房期間9日，加計出院後90日，再扣除出院後90日內
      之住院期間13日，共計124日）。再參以被上訴人聘請全
      日看護費用以每日2000元計算乙節，為上訴人所無異詞（
      見本院卷第128頁），由此核算，被上訴人請求看護期間1
      24日，按日以2000元計算之看護費用共24萬8000元（計算
      式：2000×124＝248000），皆屬必要之看護費用，應予准
      許。上訴人空言否認被上訴人受有支出上開看護費用之損
      害云云，為不可取。
　　⒎減少勞動能力損害部分：
    ⑴按民法第193條第1項所謂減少勞動能力，乃指職業上工作
      能力一部之滅失而言。故審核被害人減少勞動能力之程度
      時，自應斟酌被害人之職業、智能、年齡、身體或健康狀
      態等各種因素。
    ⑵被上訴人因系爭事故受有上述傷害，經臺大醫院鑑定，認
      評估此案使用「美國醫學會永久障害評估指引第六版」之
      主要章節為第1章「評估之基礎原理」、第2章「評估之實
      務應用」、第8章「皮膚障害」及第16章「下肢障害」。
      依被上訴人過往病歷記錄與108年11月19日鑑定門診時所
      呈現之臨床症狀、徵象，並將其學經歷及事故時之年齡納
      入考量，經計算可得「左側脛骨、腓骨開放性骨折 併皮
      膚軟組織缺損」所致勞動能力減損之比例為13％等情，有
      卷附系爭鑑定報告可稽（見原審㈡卷第91至92頁）；審酌
      系爭鑑定報告係由臺大醫院環境及職業醫學部受理，指派
      醫療專業人員負責執行，其採用之鑑定方法，除參閱被上
      訴人病歷，並於鑑定門診實際檢查被上訴人之臨床徵兆，
      及採用美國醫學會障害評估標準，再綜合被上訴人之學經
      歷、年齡等因素，始決定其鑑定結果，符合一般勞動能力
      減損比例鑑定原則，其結果應可採信。準此可知，被上訴
      人因系爭事故受傷經治療後，其下肢現遺留障害，對其勝
      任工作足生相當影響，堪認被上訴人勞動能力減損比例應
      以13％為允當。上訴人空言指摘系爭鑑定報告未具體說明
      鑑定過程及判斷之理由，應重新鑑定云云，顯乏依據，不
      可採信。　
　　⑶按勞工非年滿65歲，僱主不得強制其退休，勞動基準法第5
      4條第1款定有明文。被上訴人於系爭事故發生時，就讀國
      立體育大學（見原審交附民卷第57頁），107年間大學學
      歷初任其他教育業之男性平均薪資為2萬7791元，有勞動
      部職類別薪資調查結果在卷可考（見原審㈡卷第116至120
      頁），則被上訴人主張以月薪2萬7791元計算其勞動能力
      減損（見本院卷第167頁），核與其教育程度、一般薪資
      水準相當，可以採信。又被上訴人係85年6月15日出生（
      見原審交附民卷第9頁），自退伍翌日即108年6月13日可
      開始工作，迄至65歲退休，可工作期間尚有42年又2日，
      則依年別5%複式霍夫曼計算法扣除中間利息（第一年不扣
      除中間利息），被上訴人得請求上訴人賠償勞動能力損害
      之金額為99萬5939元【計算式：43354×22.00000000 ＋（4
      3354×0.00000000）×（23.00000000－00.00000000）＝9959
      38.0000000000。其中22.00000000為年別單利5 ％第42年
      霍夫曼累計係數，23.00000000為年別單利5％第43年霍夫
      曼累計係數，0.00000000為未滿1年部分折算年數之比例
      （0/12+2/365=0.00000000）。採四捨五入，元以下進位
      】。是以，被上訴人請求上訴人賠償其勞動能力減損99萬
      5939元，即屬有據，應予准許。
　　⒏機車修復費用：
　　　被上訴人因系爭事故支出機車修理費用26萬8550元，其中
      零件部分為20萬8550元，工資部分為6萬元，該機車乃於1
      04年5月出廠，零件部分扣除折舊後之修復費用為12萬599
      9元等事實，為兩造所是認（見本院卷第89、127頁），則
      上開工資部分6萬元、零件部分扣除折舊後之修復費用12
      萬5999元，合計18萬5999元，核屬被上訴人為回復機車原
      狀所必要之費用，是被上訴人請求上訴人賠償該費用，即
      屬有據。
　　⒐105學年度下學期休學費用部分：　
　　　被上訴人因系爭事故受有上開傷害，乃於105年度下學期
      休學，受有支出已繳納學費2萬4379元之損害，為上訴人
      所不爭執（見本院卷第128頁），並有繳費證明單為證（
      見原審交附民卷第57頁），核屬被上訴人因系爭事故所受
      之損害，亦得請求上訴人賠償。
　　⒑非財產上損害部分：
      被上訴人因系爭事故受有上述傷害，審酌其於事故發生時
      為大學生，曾從事救生員工作，上訴人為大學畢業，擔任
      兼職工作，業經兩造陳明在卷（見本院卷第168至169頁）
      ，並有兩造之稅務電子閘門財產所得調件明細表可參（見
      原審限閱卷），及被上訴人因上開傷勢所致精神上之痛苦
      ；上訴人過失之程度、賠償數額之負擔等一切情狀，認被
      上訴人請求以30萬元賠償非財產上損害之範圍，尚屬適當
      ，應予准許。
（三）損害之發生或擴大，被害人與有過失者，法院得減輕賠償
      金額，或免除之，民法第217條第1項固有明文。惟上開規
      定，須被害人有過失行為，且為該損害發生之共同原因，
      始足當之。
　　⒈上訴人雖抗辯：被上訴人騎乘大型重型機車超速行駛，就
      系爭事故之發生與有過失云云，並提出國立澎湖科技大學
      交通事故鑑定意見書（下稱系爭事故鑑定意見）為證。
　　⒉依系爭事故鑑定意見記載略以：…推估被上訴人之機車接近
      之速率約為55.22公里/小時…，該路段限速為50公里/小時
      ，顯示機車有超速行駛之現象…。本案上訴人駕駛之自小
      客車採取向左側轉向進入對向車道超越前方停車反應措施
      ，未注意前方路況（對向直行之被上訴人機車），導致系
      爭事故發生。…，被上訴人若有注意前方路況，…，有足夠
      可行之認知反應時間，然因縱向間距太小且車道右側路肩
      有停車，無法採取有效之反應措施，以避免事故之發生。
      …。簡言之，機車若以合法速率接近，雖可有效閃避小客
      車，然無法有效避免撞及右側停車。…，機車超速行駛有
      高度可能性並非系爭事故發生之部分原因。…。故本案肇
      事責任之歸屬如下：⒈上訴人駕駛自小客車，向左側轉向
      進入對向車道，未注意前方來車，為肇事原因。⒉被上訴
      人騎乘大型重型機車，反應不及，無肇事因素。然超速行
      駛有違規定等語（見本院卷第401至419頁），核與臺北市
      車輛事故鑑定委員會、覆議委員會之鑑定結果，亦均認：
      被上訴人騎乘機車無肇事因素之結論一致，有該鑑定意見
      書在卷可稽（見系爭刑案之原審審交易卷第29至33頁、原
      審卷第137至142頁）。由是足認，系爭車禍之發生，確實
      肇因於上訴人所駕駛自用小客車向左側轉向進入對向車道
      時，未注意前方來車，而與行駛在對向車道之被上訴人發
      生碰撞所致，而被上訴人縱有超速違規行為，然因系爭事
      故撞擊發生地點之縱向間距太小且車道右側路肩有停車，
      被上訴人因上訴人突然侵入所行駛之原車道，即使以合法
      速率接近，雖可有效閃避上訴人駕駛之自小客車，但仍無
      法採取有效之反應措施，以避免撞及右側停車，致避免系
      爭事故之發生，則其就系爭事故之發生，應無過失責任可
      言，當可確定。而依現場監視器錄影畫面所示，被上訴人
      機車雖係先擦撞上訴人小客車後再撞擊右側路邊停車倒地
      （見本院卷第408至409頁），然被上訴人機車縱成功閃避
      上訴人小客車後，仍無可避免撞擊路邊停車而倒地受傷，
      已如前述，則有無擦撞上訴人自小客車並不影響被上訴人
      受傷結果，上訴人空言辯稱如未擦撞伊小客車，即不會受
      傷或所受傷勢較輕云云，自不足採。
　　　職是，上訴人抗辯被上訴人就系爭事故之發生或受傷結果
      與有過失，應按其過失比例減輕賠償金額云云，即屬無據
      。
　　⒊基上，被上訴人就（二）所列項目，得請求上訴人賠償之
      金額，即醫療費用39萬6139元、護理用品費用7469元、就
      醫交通費用7575元、不能工作損失2萬6049元、看護費用2
      4萬8000元、勞動能力減損99萬5939元、機車修復費用18
      萬5999元、休學費用2萬4379元、非財產上損害賠償30萬
      元，總額為219萬1549元。
    ⒋保險人依強制汽車責任保險法規定所為之保險給付，視為
      被保險人損害賠償金額之一部分；被保險人受賠償請求時
      ，得扣除之，強制汽車責任保險法第32條定有明文。被上
      訴人因系爭事故受領強制汽車責任保險理賠金18萬6896元
      乙情，為兩造所不爭執，並有卷附旺旺友聯產物保險股份
      有限公司書函可參（見本院卷第133、466頁），則扣除該
      理賠金額後，被上訴人得請求之數額，應為200萬4653元
      （計算式：0000000－000000＝0000000）。  
四、給付無確定期限者，債務人於債權人得請求給付時，經其催
    告而未為給付，自受催告時起，負遲延責任。其經債權人起
    訴而送達訴狀，與催告有同一之效力；又遲延之債務，以支
    付金錢為標的者，債權人得請求依法定利率計算之遲延利息
    ；應付利息之債務，其利率未經約定，亦無法律可據者，週
    年利率為百分之五，民法第229條第2項、第233條第1項前段
    、第203條定有明文。準此可認，被上訴人就已支出之費用
    及不能工作之損失、減損勞動能力與非財產上損害部分，並
    得請求加付法定遲延利息。
五、綜上所述，被上訴人依民法第191條之2、第184條第1項前段
    、第193條第1項、第195條第1項前段規定，請求上訴人賠償
    200萬4653元，並加計自起訴狀繕本送達翌日即107年3月28
    日（見原審附民卷第68頁）起，至清償日止，按週年利率5%
    計算之利息，為有理由，應予准許。逾此範圍之請求，則屬
    無據，不應准許。原審判命上訴人給付超過前開應准許部分
    ，於法即有未洽，上訴意旨就此部分指摘原判決不當，求予
    廢棄，為有理由，爰由本院將原判決此部分予以廢棄，並改
    判如主文第2項所示。至於上開應准許部分，原審為上訴人
    敗訴之判決，於法並無違誤，上訴人此部分之上訴，為無理
    由，應予駁回。
六、本件事證已臻明確，兩造其餘主張陳述及所提之證據，經本
    院審酌後，認於判決結果無影響，爰不另一一論駁，附此敘
    明。
七、據上論結，本件上訴為一部有理由、一部無理由，爰依民事
    訴訟法第449條第1項、第450條、第79條，判決如主文。
中　　華　　民　　國　　110 　年　　5  　月　　 12　　日
                  民事第十六庭  
                        審判長法  官  朱耀平
                              法  官  羅立德
                              法  官  邱育佩
正本係照原本作成。
甲○○不得上訴。
乙○○如不服本判決，應於收受送達後20日內向本院提出上訴書狀
，其未表明上訴理由者，應於提出上訴後20日內向本院補提理由
書狀（均須按他造當事人之人數附繕本）上訴時應提出委任律師
或具有律師資格之人之委任狀；委任有律師資格者，另應附具律
師資格證書及釋明委任人與受任人有民事訴訟法第466條之1第1
項但書或第2項所定關係之釋明文書影本。如委任律師提起上訴
者，應一併繳納上訴審裁判費。
中　　華　　民　　國　　110 　年　　5 　　月　　12　　日

    　　　　　　　　　　　　　書記官  林伶芳